【裁判字號】    90,台非,156
【裁判日期】    900524
【裁判案由】    違反醫師法
【裁判全文】
最高法院刑事判決                                  九十年度台非字第一五六號
    上  訴  人  最高法院檢察署檢察總長
    被      告  甲○○
右上訴人因被告違反醫師法案件，對於台灣高等法院中華民國八十六年十月九日第二
審確定判決（八十六年度上易字第四四九九號，起訴案號：台灣板橋地方法院檢察署
八十五年度偵字第一六二六號），認為違法，提起非常上訴，本院判決如左：
    主  文
原判決撤銷，由台灣高等法院依判決前之程序更為審判。
    理  由
非常上訴理由稱：「按判決不適用法則或適用不當者為違背法令，刑事訴訟法第三百
七十八條定有明文。再刑事訴訟法上所謂認定犯罪事實之證據，係指足以認定被告確
有犯罪行為之積極證據而言，該項證據自須適合於被告犯罪事實之認定，始得採為斷
罪資料（最高法院二十九年上字第三一○五號判例參照）。又依法應於審判期日調查
之證據，未予調查，致適用法令違誤，而顯然於判決有影響者，該項確定判決即屬違
背法令，應有刑事訴訟法第四百四十七條第一項第一款規定之適用（參照司法院大法
官會議釋字第一八一號解釋參照）。本件原判決認定被告甲○○係犯醫師法第二十八
條第一項前段之罪。其認定之犯罪事實為：『甲○○為台北縣樹林鎮○○路二六五巷
六號佑華牙醫診所之負責人。明知楊莉芹（業經判決確定）尚未取得牙醫師執照，竟
與楊莉芹共同基於犯意之聯絡，自民國八十五年八月下旬某日起，以每月新台幣（下
同）二萬元之薪資，僱用楊莉芹於每日下午在上址診所內，從事為病患看診、治療及
矯正之工作而執行醫療業務。嗣於八十五年八月二十九日下午三時三十分左右，楊莉
芹在上址內為病患江佳玲從事根管治療及洗牙之醫療行為時，經檢察官前往現場履勘
發現，而當場查獲。』等情。因以第一審適用醫師法第二十八條第一項前段，刑法第
十一條前段、第二十八條、第七十四條第一款之規定論處被告甲○○共同未取得合法
醫師資格，擅自執行醫療業務，處有期徒刑一年三月，緩刑三年之判決，為無不合，
予以維持而駁回被告之上訴。雖非無見。惟查：一、醫師法第二十八條第一項雖規定
，未取得合法醫師資格，擅自執行醫療業務者，應處以刑罰；但同條項但書第一款亦
明定：「在中央衛生主管機關認可之醫院，於醫師指導下實習之國內醫學院在校學生
或畢業生不在此限」，亦即在醫師指導下之國內醫學院畢業生不受醫師法第二十八條
前段規定之處罰。另行政院衛生署（下稱衛生署）亦曾以八十六年四月二十四日衛署
醫字第八六○一八二三九號函解釋稱：『在本署尚未辦理牙醫院品鑑前，各牙醫師診
所及綜合醫院附設之牙醫部門暫視為牙醫師之訓練場所。爰此，牙醫診所亦得為牙醫
學系畢業生之繼續實習場所。』等語，有該函影本在卷可憑。查楊莉芹係國立台灣大
學醫學院牙醫系畢業生，在等候牙醫師考試放榜前受僱於被告甲○○醫師所開設，經
衛生署認可之佑華牙醫診所，其受僱期間雖尚未取得醫師資格，然其係實習醫師至為
顯然。而實習醫師在合法醫師指導下所自行執行醫療業務尚不能遽指為非法。又依衛
生署七十七年一月二十九日衛署醫字第七○八八七八號函示：『醫療工作之診斷、處
方、手術、病歷記載、施行麻醉等醫療行為應由醫師親自執行，其餘醫療工作得在醫
師親自指導下，由輔助人員為之』。因此，本案之執行醫療業務之犯行，必屬上開須
由醫師親自為之卻由實習醫師代勞或未經醫師指導而實習醫師為其餘醫療行為始能構
成。本案楊莉芹對病患江佳玲從事根管治療及洗牙之醫療行為，是否指導醫師所必須
「親自實施」之醫療行為而非上開所謂『其餘醫療行為』，以及在指導醫師指導下楊
莉芹究為何種『根管治療』、何種形式之『洗牙』等節，均未見原審調查，徒以有治
療行為即率而認定被告有罪；原判決不惟與前揭最高法院二十九年上字第三一○五號
判例有違，且亦有應於審判期日調查之證據未予調查之違法。二、又所謂『根管治療
』者，係指將牙齒之根管打開，以根管探針、根管銼針或根管擴大針將根管末梢神經
予以清除、切除或抽取，予以填充後再用氧化鋅丁香油酚封劑封閉根管之過程；而俗
稱『洗牙』其實不是水洗牙齒而係刮除牙周結石之醫療行為；牙周結石包含牙冠部結
石、牙根部結石及牙齦上下結石。其刮除因結石部位不同而異其工具之使用；或為刮
除電刀、或為刮刀。至於『洗牙機』則不是刮除結石之工具，而只是一具會噴水的大
型沖牙機，其功能在於刮除結石過程中幫助沖除刮下的結石碎屑以利治療之輔助工具
。依照衛生署多次函釋（八十一年八月十一月衛署醫字第八一五六五一四號函）意旨
，固然明示『為病人洗牙、拔牙及蛀牙之磨牙、填補』均屬醫療行為；而其中根管之
切開、切摘神經等手術事項（六十九年十月十四日衛署醫字第二九九三○二號函釋手
術指狹義手術而言），依照上開衛生署函釋意旨，自應由牙醫師親自操作。但在根管
手術後至完成封閉根管期間，其清洗、換藥工作則非手術（六十九年十月十四日衛署
醫字第二九九三○二號函釋所謂狹義手術），而與一般醫院護理人員獨自換藥清洗工
作並無不同，均屬醫院輔助人員得自行執行之業務。同理，操作洗牙機未用刮牙，純
粹用以噴水沖淨，實與家庭所用沖牙器潔牙無異，自與清除牙結石之醫療行為不同。
原判決以楊莉芹無醫師資格而在佑華牙醫診所治療檯上有治療之姿勢，而認定有為江
佳玲實施根管治療、洗牙之醫療行為。至於楊莉芹實際執行那一個步驟的『根管治療
』及『洗牙』，楊莉芹所執行者是否為依法得由實習醫師獨自操作之部分、以及原判
決憑何證據認定楊莉芹上開『其餘』醫療行為，係未經在場之甲○○醫師指導等節，
均未見原審調查釐清，自屬違背法令。三、根據原審引為斷罪資料之江佳玲病歷表乙
紙（地院卷六十二、六十三頁）記載：八十五年七月二十二日江佳玲之根管『swelli
ng』（腫脹），此之前根管就已經打開了『 old endo opening』（endo 為根管之簡
稱），足見江佳玲的根管並不是在佑華診所手術切開的，而且切開後尚未用氧化鋅丁
香油酚封劑封閉。所以江佳玲到佑華診所求診時，佑華診所的另一名賴姓（春杏）醫
師（已離職）並非給予根管手術治療，而是予以清洗並給消炎藥物處理。由於江佳玲
拖了一個月後發炎到嘴唇都腫起來了才再度回診；時因周醫師遲到，楊莉芹乃先行以
水清洗處理，所以病歷表記明『scalling』（洗牙的通稱），在清洗之際適檢察官蒞
臨而提起公訴。然而楊莉芹並無執行任何須由醫師親自實施的醫療行為，即便有用噴
水機『洗牙』行為，也是『實習醫師』楊莉芹依法可執行的非醫療工作。對照次日即
八月三十日江佳玲病歷記載『swelling still persisted,extended to lalial vest
ibule, inestto & drainage was alone, keep open』（腫脹繼續存在，延伸到舌側
及前庭，予以切除及引流，繼續開口不可封閉），足以反證前一天楊莉芹只有為其用
噴水機洗牙而無任何治療，並因檢察官到場，周醫師亦未對江佳玲施以治療，所以次
日才會腫脹地更嚴重。不意原審對於上開重要證物內容不求甚解，徒以有病人就有醫
療行為，進而認定被告有罪，其判決自屬違背最高法院六十二年台上字第四七○○號
判例所示：「有罪判決書所憑之證據，以足以證明其所認定之犯罪事實為必要，若所
憑之證據與待證事實不相符合，即屬證據上理由矛盾之違法」。四、原判決以江佳玲
於地檢署供稱：『今天是楊莉芹牙醫師看的，我今天做根管治療及洗牙』，而證明楊
莉芹有醫療行為，並以該診所護士張淵如在地檢署之供述『問：楊醫師負責看那些牙
齒方面的疾病﹖答：不一定，有病人就輪流。問：楊醫師是否獨立為人看診﹖答：是
的』，作為原判決認定被告等觸犯醫師法第二十八條第一項罪刑之重要證據。惟查：
(一)一般人的經驗大概僅知道『抽神經』、『蛀牙有洞』等俗稱，更遑論年僅十四歲的
江佳玲，何能期其精確瞭解『根管治療』之專有術語意涵﹖原判決為了證明江佳玲知
悉，因而引用病歷表載七月二十二日有做『根管治療』所以知道云云。然而一般牙醫
師怎會詳細對病患說明『根管治療』的內容及意思﹖尤其嚴格定義下的根管治療必須
包括切開根管、抽取神經末梢；但該病歷並未記載有做根管治療之手術，即使江佳玲
坐在治療檯上心理感覺以為是根管治療，但楊莉芹實際上完全沒有使用探針、銼針、
根管擴大針等根管治療手術的必用工具，而是以洗牙機予以清洗而已，檢察官既親臨
現場蒐證，豈可不知、不見、不瞭解﹖而事實上endo早已打開並抽掉神經，只是尚未
封閉而已，就算有為根管部位換藥之行為，也是實習醫師可以獨立擔任的工作。乃原
審徒以江佳玲上開供述認定被告有罪，自屬違背最高法院三十一年上字第一四一二號
判例釋示：「科刑判決所認定之事實，與其所採用之證據不相適合者，即屬證據上之
理由矛盾」。(二)證人張淵如所供『有病人就輪流』『是的（獨立為病人看診）』為原
判決據以認定楊莉芹及甲○○有罪之重要證據。惟查：醫師法第二十八條第一項明定
罪名為『擅自執行醫療業務』，顯與『獨立』一詞未盡吻合；衛生署八十五年五月十
四日衛署八五○二○六六九號函釋示：『所謂擅自，係指應由醫師親自執行之醫療行
為，由非醫師執行者』，因此張淵如所謂『輪流看病』、『獨立』之證詞，充其量只
能證明實習師楊莉芹有輪流看病及獨立看病；但並不等於楊莉芹有為『應由醫師親自
執行之醫療行為』而構成『擅自』罪責之充分條件。乃原審不調查楊莉芹之所謂『輪
流看病』、『獨立』是否係經周、賴醫師之指導下所為，即率而據以作為斷罪之基礎
，其判決自有刑事訴訟法第三百七十九條第十四款不備理由之違法。五、又楊莉芹之
行為倘不足構成醫師法第二十八條第一項前段之非醫師擅自執行醫療業務罪，則被告
甲○○自亦不必負違反醫師法之共犯刑責乃屬當然。綜上所述，原判決既有上述違背
法令情形。案經確定，且於被告不利，爰依刑事訴訟法第四百四十一條、第四百四十
三條規定提起非常上訴，以資救濟。」等語。
本院按非常上訴，乃對於審判違背法令之確定判決所設之救濟方法。依法應於審判期
日調查之證據，未予調查，致適用法令違誤，而顯然於判決有影響者，該項確定判決
，即屬判決違背法令，應有刑事訴訟法第四百七十七條第一項第一款規定之適用。司
法院大法官會議釋字第一八一號著有解釋。本件原確定判決認定被告甲○○明知楊莉
芹（經判處罪刑確定）尚未取得牙醫師執照，兩人共同基於犯意聯絡，自八十五年八
月下旬某日起，由被告僱用楊莉芹在台北縣樹林鎮○○路二六五巷六號其開設之佑華
牙醫診所內，從事為病患看診、治療及矯正之工作而執行醫療業務。嗣於同月二十九
日經檢察官前往上址履勘，當場發現楊莉芹為病患從事根管治療及洗牙之醫療行為。
因而維持第一審論處被告共同未取得合法醫師資格，擅自執行醫療業務罪刑，並駁回
被告在第二審之上訴。惟查：(一)醫師法第二十八條第一項雖規定，未取得合法醫師資
格，擅自執行醫療業務者，應處以刑罰，但同條項但書第一款明定：「在中央衛生主
管機關認可之醫院，於醫師指導下實習之國內醫學院在校學生或畢業生不在此限」，
即在合法醫師指導下之國內醫學院畢業生不受醫師法第二十八條第一項前段規定之處
罰。而牙醫診所亦得為牙醫學系畢業生之繼續實習場所，業經衛生署於八十六年四月
二十四日以衛署醫字第八六○一八二三九號函釋示在案，有該函在卷可憑。本件共同
被告楊莉芹係國立台灣大學醫學院牙醫系畢業生，在未取得醫師資格前，受僱於被告
所開設經衛生署認可之佑華牙醫診所，因其係實習醫師，如在合法醫師指導下執行醫
療業務，自不能遽指違法。原確定判決係依憑被告及共同被告楊莉芹偵查中之供述，
證人江佳玲、張淵如偵查中之證述，資為認定被告有上開違反醫師法犯行之證據方法
。然查被告於偵查中僅供述共同被告楊莉芹係於案發前一週至其診所看診，其工作為
根管治療、擦藥、洗牙等情（見偵查卷第一○五頁及反面）；共同被告楊莉芹則供稱
：「……我來協助洗牙及治療……我在這裡幫忙……知道無牙醫執照不能看診，所以
我每天只來幾小時協助……沒有寫過病歷，因我只是協助根管衝（沖）洗及洗牙……
」等語（見上開卷第一○四頁及反面）；證人江佳玲證述當天係做根管治療及洗牙；
證人張淵如證稱：「（楊莉芹）有病人就輪流看……楊醫師獨立為人看診」（見同上
卷第一○六頁及反面），均未言及楊莉芹係未經合法醫師指導，擅自執行醫療業務。
則楊莉芹自八十五年八月下旬起在上開診所工作期間內所為看診、治療、矯正等醫療
行為是否均由楊莉芹擅自為之﹖抑經合法醫師之被告及診所內之另一合法醫師賴春杏
在場指導﹖合法醫師之指導方式如何﹖應否先由合法醫師親為病患診療後再為指導﹖
得否依病歷表之記載而為指示﹖另依卷附病歷表之記載，病患江佳玲牙齒之根管既在
前來上開診所前業經手術切開，則楊莉芹當天究執行那一步驟之根管治療及洗牙﹖是
否經在場之合法醫師即被告之指導下為之﹖若其僅係醫療之輔助行為時應否仍須經合
法醫師之指導﹖又「輪流看病」及「獨立看診」與醫師法第二十八條第一項所規定之
「擅自」執行醫療業務似不相同，是證人張淵如所證稱楊莉芹係輪流看病、獨立看診
究何所指﹖有無在被告及另一合法醫師賴春杏之指導下為之﹖凡此均與判斷被告是否
涉犯上開違反醫師法之犯行至有關係，且足以影響判決之基礎，乃原審就此應於審判
期日調查之證據，未詳予調查釐清，徒以另一合法醫師賴春杏於案發當天並未在場之
一端，遽予臆測共同被告楊莉芹在上開診所工作期間內之全部醫療行為均係未經合法
醫師指導下擅自執行（見原確定判決理由二－(四)）並據以論處被告罪刑，殊屬速斷。
揆諸首開說明，其有應行調查之證據未予調查，致適用法令違誤，而顯然於判決有影
響之情形，自屬判決違背法令至為明確。案經確定，且對於被告不利，非常上訴執以
指摘，洵有理由，為使事實臻於明確及維持被告審級利益，應將原判決撤銷，由原審
法院依判決前之程序更為審判，以資糾正及救濟。
據上論結，應依刑事訴訟法第四百四十七條第一項第一款、第二項，判決如主文。
中      華      民      國     九十     年      五      月    二十四    日
                              最高法院刑事第五庭
                                  審判長法官  紀  俊  乾
                                        法官  黃  正  興
                                        法官  劉  介  民
                                        法官  陳  東  誥
                                        法官  張  春  福
      右正本證明與原本無異
                                              書  記  官
中      華      民      國     九十     年      五      月    二十九    日


司法院資訊處製作；財團法人民間司法改革基金會備份。
